【裁判字號】    98,訴,997
【裁判日期】    980626
【裁判案由】    妨害自由等
【裁判全文】
臺灣彰化地方法院刑事判決               98年度訴字第997號
公  訴  人  臺灣彰化地方法院檢察署檢察官
被      告  丙○○
                      巷52號.
                    （現另案於臺灣彰化監獄彰化分監執行）
            乙○○
上列被告等因妨害自由等案件，經檢察官提起公訴（97年度偵字
第11002號、98年度偵字第4456號），本院依簡式審判程序判決
如下：
    主  文
丙○○共同犯剝奪他人行動自由罪，處有期徒刑壹年；美國ＢＥ
ＲＥＴＴＡ廠九二ＦＳ型口徑九ｍｍ制式半自動手槍壹枝（含彈
匣壹個，槍枝管制編號為0000000000號）沒收之。又
犯脫逃未遂罪，處有期徒刑參月。應執行有期徒刑壹年貳月；美
國ＢＥＲＥＴＴＡ廠九二ＦＳ型口徑九ｍｍ制式半自動手槍壹枝
（含彈匣壹個，槍枝管制編號為0000000000號）沒收
之。
乙○○共同犯剝奪他人行動自由罪，處有期徒刑捌月。
    事  實
一、丙○○曾因偽造有價證券、施用毒品、竊盜、強盜、槍砲等
    案件，經法院先後判處有期徒刑3年、4月、4年、3年5月、6
    年、1年2月、3月、2年6月確定，嗣經臺灣高等法院臺中分
    院以96年度聲減字第287號裁定，應執行有期徒刑16年6月確
    定，嗣於民國96年12月6日因假釋付保護管束而出監，復於
    98年1月12日起因上開假釋遭撤銷，而入臺灣彰化監獄彰化
    分監執行殘刑（不構成累犯），詎仍不知悔改，而分別為下
    述犯行：
（一）緣綽號「牛屎」之林秀雄積欠姓名年籍不詳、綽號「宏明
      」之成年男子新臺幣（下同）20萬元之債務，「宏明」遂
      委由丙○○代為向林秀雄催討債款，丙○○遂與乙○○基
      於催討債款之意思，於97年7月19日20時許，由丙○○駕
      駛車牌號碼0899-LE號自用小客車附載乙○○，同至林秀
      雄位在彰化縣花壇鄉○○村○○街148巷1弄18號住處，向
      林秀雄催討債款，惟未遇林秀雄，僅尋得林秀雄之同居女
      友甲○○，詎渠等竟共同基於妨害自由之犯意聯絡，由丙○○獨自持美國BERETTA廠92FS型9mm制式半自動手槍1枝
      （含彈匣1個，槍枝管制編號為000 0000000號，槍身號碼
      為BER166078號，丙○○此部分持有制式手槍犯行，現由
      本院以97年度訴字第3118號案件審理中，該槍亦扣押於該
      案；另尚乏證據證明乙○○有參與上開持有制式手槍犯行
      ，公訴人亦未起訴此部分犯罪事實），抵住甲○○之腹部
      ，並以黑色束帶反綁甲○○之雙手，2人再一同將甲○○
      強押至前開自小客車內，載往彰化縣花壇鄉不詳山區，丙○○並向甲○○嚇稱：「牛屎」欠伊20萬元，打電話叫「
      牛屎」出面處理等語，惟林秀雄當時人在中國大陸地區無
      法聯絡，丙○○改要求甲○○撥打電話給友人籌錢，甲○○受脅迫，於同日20時38分許、20時41分許、20時48分許
      及20時58分許，以丙○○所交付之門號0000000000號行動
      電話（搭配序號00 0000000000000號手機），撥打友人劉
      淑慧所有之0000000 000號門號共4次，欲請劉淑慧籌錢還
      債，惟劉淑慧均未接聽電話。後甲○○向丙○○及乙○○
      表示其雖無20萬元，然住處尚有現金14萬元等語，丙○○
      及乙○○始將甲○○載回前址住處，並共同強押甲○○至
      住處客廳及2樓房間，待甲○○交付14萬元後始離去，嗣
      由丙○○分得12萬元，乙○○則分得2萬元。
（二）丙○○於臺灣彰化監獄彰化分監執行上開殘刑期間，為依
      法受拘禁之人。緣臺灣彰化地方法院檢察署檢察官因偵辦
      前述丙○○持槍妨害自由案件，於98年4月22日14時10分
      許，提訊丙○○，而於同日15時20分許訊問完畢，由該署
      法警曾建助戒護解送該署拘留室。詎丙○○明知自己係依
      法受拘禁之人，竟基於脫逃之犯意，向曾建助偽稱其因腳
      傷無法下樓至位在地下室之拘留室云云，而趁曾建助將其
      押解前往一樓拘留室，途經該署法警室門口之際，自法警
      室門口快步往該署大門口方向逃跑，曾建助發現丙○○著
      手脫逃，立即快步向前追捕，另該署法警黃榮讚等人亦上
      前一同追捕。丙○○跑出該署後，先跑步往南穿越彰化縣
      員林鎮○○路，再奔向法院南街停車場，復由該停車場跑
      出至中山路上，始為該署法警包抄逮捕而脫逃未遂。
二、案經彰化縣警察局彰化分局報告暨臺灣彰化地方法院檢察署
    檢察官偵查起訴。
    理  由
一、被告丙○○、乙○○於準備程序中，先就前揭犯罪事實為有
    罪之陳述，且所犯係死刑、無期徒刑、最輕本刑為3年以上
    有期徒刑以外之罪，經本院合議庭依刑事訴訟法第273條之1
    第1項之規定，裁定由受命法官獨任進行簡式審判程序，合
    先敘明。
二、前揭犯罪事實，業據被告丙○○、乙○○自白不諱，且所供
    情節互核相符，並均與證人甲○○、林秀雄、林吉森、江東
    勝及周仕墩於警詢時或偵查中之證述情節相合，復有車牌號
    碼0899-LE號自小客車查扣物品照片、門號0000000000號、0
    000000000號、0000000000號、0000000000號及0000000000
    號行動電話申設人資料及通聯紀錄、警察職務報告、被告丙○○隨身皮包內電話簿照片、臺灣彰化地方法院檢察署法警
    曾建助所撰報告、臺灣彰化地方法院檢察署監視攝影翻拍照
    片等資料在卷可憑，足認被告2人之自白均與事實相符。本
    案事證已臻明確，被告2人上開犯行均堪以認定。
三、按擄人勒贖罪，須行為人自始有使被害人以財物取贖人身之
    意思，如使被害人交付財物，別有原因，為達其取得財物之
    目的，而剝奪被害人之自由者，除應成立其他財產上之犯罪
    或牽連犯妨害自由罪外，要無成立擄人勒贖罪之餘地，最高
    法院著有65年台上字第3356號判例可資參照。查本件被告丙○○、乙○○所為如事實欄一（一）所示之犯行，係為催討
    債務而剝奪被害人甲○○之行動自由，而非自始即以勒贖之
    意思而擄人，是核渠等此部分所為均係犯刑法第302條第1項
    之剝奪他人行動自由罪。又按刑法第302條第1項之剝奪他人
    行動自由罪，以私行拘禁或以其他非法方法，剝奪人之行動
    自由為要件，所謂非法方法，當包括強暴、脅迫、恐嚇等足
    以剝奪他人行動自由之情事在內，故剝奪他人行動自由所實
    施之非法方法，其低度之普通傷害、恐嚇、強制行為均應為
    妨害自由之高度行為所吸收，僅應論以刑法302條第1項之妨
    害自由一罪；縱合於刑法第305條恐嚇危害安全之情形，仍
    應視為剝奪他人行動自由之部分行為，而不再論以恐嚇危害
    安全罪，最高法院93年度台上字第1738號判決意旨可資參照
    ，是以被告2人於上開剝奪被害人行動自由之過程中，固曾
    為強制、恐嚇等行為（詳如事實欄所載），惟此部分僅係被
    告2人實施剝奪被害人行動自由之手段而已，應為妨害自由
    犯行所吸收，附此敘明。另按脫逃罪須以不法脫離公力監督
    範圍之外始為既遂，若雖逸出監禁場所而尚在公務員追跡中
    者，因未達於回復自由之程度，仍應以未遂論，反之，若已
    逸出拘禁處所而又非尚在官吏追躡中，則其犯罪行為，自屬
    既遂，縱令事後捕獲，仍應以脫逃既遂論罪，最高法院18年
    上字第559號、20年非字第31號判例可資參照。查被告丙○○係依法受拘禁之人，其雖已著手實施脫逃之行為，惟隨即
    為法警發現，並自後追躡、逮捕，顯未達於回復自由之程度
    ，為未遂犯。是核被告丙○○所為如事實欄一（二）所示犯
    行，係犯刑法第161條第1項、第4項之脫逃未遂罪。被告2人
    間，就上開剝奪他人行動自由犯行，有犯意聯絡及行為分擔
    ，均為共同正犯。被告丙○○所犯前開2罪，犯意各別，行
    為互殊，應分論併罰之。又被告丙○○著手實施脫逃行為而
    未遂，為未遂犯，應依刑法第25條第2項規定，按既遂犯之
    刑度減輕其刑。至被告丙○○雖辯稱伊於97年8月1日警詢時
    自首上開妨害自由犯行，請依法減輕其刑云云；惟查本案於
    被害人甲○○之友人於97年7月21日報警後，警方即已知悉
    被告丙○○上開犯行，此有警員鄭程嘉製作之職務報告1份
    在卷可稽，是以被告丙○○雖於97年8月1日警詢時自白上開
    犯行，惟斯時警方既已知悉其上開犯行，核與自首之構成要
    件有違，自難依自首之規定減輕其刑。爰審酌被告丙○○、
    乙○○共同以剝奪被害人甲○○行動自由之方式追討債務，
    對被害人甲○○之人身自由及精神狀況，均造成莫大之侵害
    ，且被告丙○○持槍犯案，惡性更顯重大，又被告丙○○面
    對刑責，不思坦然接受制裁，竟畏罪脫逃，暨渠等之素行、
    智識程度、坦承犯行之犯後態度等一切情狀，就渠等所犯各
    量處如主文所示之刑，被告丙○○部分並定其應執行之刑。
    被告丙○○持以犯上開妨害自由犯行之美國BERETTA廠92FS
    型9mm制式半自動手槍1枝（含彈匣1個，槍枝管制編號為
    0000000000號，槍身號碼為BER166078號，該槍現扣押本院
    97年度訴字第3118號案件中），係違禁物，應依法宣告沒收
    之。
據上論斷，應依刑事訴訟法第273條之1第1項、第299條第1項前
段，刑法第28條、第161條第1項、第4項、第302條第1項、第25
條第2項、第51條第5款、第38條第1項第1款，刑法施行法第1條
之1，判決如主文。
本案經檢察官林子翔到庭執行職務。
中    華    民    國    98    年    6     月    26    日
                  臺灣彰化地方法院刑事第三庭
                                      法  官  紀佳良
以上正本證明與原本無異。
如不服本判決，應於收受判決後10日內向本院提出上訴書狀，並
應敘述具體理由；其未敘述上訴理由者，應於上訴期間屆滿後20
日內向本院補提理由書（均須按他造當事人之人數附繕本「切勿
逕送上級法院」）。
告訴人或被害人對於判決如有不服具備理由請求檢察官上訴者，
其上訴期間之計算係以檢察官收受判決正本之日期為準。
中    華    民    國    98    年    6     月    26    日
                                      書記官  詹國立
附錄本案論罪科刑法條：
刑法第161條：
依法逮捕、拘禁之人脫逃者，處一年以下有期徒刑。
損壞拘禁處所械具或以強暴脅迫犯前項之罪者，處五年以下有期
徒刑。
聚眾以強暴脅迫犯第一項之罪者，在場助勢之人，處三年以上十
年以下有期徒刑。首謀及下手實施強暴脅迫者，處五年以上有期
徒刑。
前三項之未遂犯，罰之。
刑法第302條：
私行拘禁或以其他非法方法，剝奪人之行動自由者，處五年以下
有期徒刑、拘役或三百元以下罰金。
因而致人於死者，處無期徒刑或七年以上有期徒刑，致重傷者，
處三年以上十年以下有期徒刑。
第一項之未遂犯罰之。


司法院資訊處製作；財團法人民間司法改革基金會備份。
